臺灣臺北地方法院民事判決　　　　　　　94年度訴字第4880號
原　　　告　丙○○
訴訟代理人　甲○○
被　　　告　乙○○
上列當事人間請求返還身分證等事件，本院於民國九十四年十二
月十四日言詞辯論終結，判決如下：
    主      文
原告之訴駁回。
訴訟費用由原告負擔。
    事實及理由
一、按訴狀送達後，原告不得將原訴變更或追加他訴，但擴張或
    減縮應受判決事項之聲明者，不在此限，民事訴訟法第 255
    條第1項第3款定有明文。查本件原告起訴時，訴之聲明原為
    被告應將禁治產人趙承益之身分證及土地、建物所有權狀等
    物返還予原告。嗣於訴訟中變更聲明為被告應將禁治產人趙
    承益之身分證返還予原告，核屬減縮應受判決事項之聲明，
    依首揭法律規定，於法即無不合，應予准許，合先敘明。
二、本件原告起訴主張：伊夫趙承益業經本院於民國94年 7月15
    日以94年度禁字第 143號裁定宣告為禁治產人，伊為趙承益
    之配偶，為其監護人。乃被告於94年 3月15日於原告住處強
    行取走趙承益之身分證，致伊無法領取趙承益之退休俸，影
    響伊夫妻生計等語，為此依民法第767 條規定，而聲明請求
    被告應返還禁治產人趙承益之身分證予伊等語。
三、被告則以：伊並未強行取走伊父即趙承益之身分證，乃經警
    交伊保管，且本件業經親屬會議決議由伊任趙承益之監護人
    ，並聲請改定監護人中，況伊父重病期間，其身分證由身為
    子女之伊保管，法律亦無不可之規定，亦無由原告取得之規
    定等語，資為抗辯，而於本院聲明駁回原告之訴。
四、原告主張伊為禁治產人監護人等事實，固據提出本院上開民
    事裁定、存證信函、訴願書等件為證（見本院卷第7至10、4
    2 至46頁）。惟按僅適格之當事人始有實施訴訟之權能，始
    有為原告起訴或為被告受訴之資格，原告或被告如有當事人
    不適格之情形，法院即不得對之為實體上之裁判，且並無定
    期間命其補正之義務，應認其訴為無理由，以判決駁回之；
    至於如何始為適格之當事人，在給付之訴，須主張自己在私
    法上有給付請求權之人，對於其主張為義務者提起，即為當
    事人適格。經查原告所請求返還之身分證乃禁治產人趙承益
    所有，顯見本件係趙承益始為在私法上有請求權之人，應由
    趙承益為原告，始為當事人適格；且雖趙承益為禁治產人，
    此有本院94年度禁字第 143號民事裁定在卷可稽（見本院卷
    第 7至10頁），復為兩造所不爭，堪認其無實施訴訟之能力
    ，惟無訴訟能力者，應由其監護人為其法定代理人代理其為
    訴訟行為，而非監護人以自己之名義自任原告為訴訟行為，
    是本件監護人以自己名義為原告提起返還房屋之訴，依上開
    說明，核係當事人不適格，其訴為無理由，應予駁回。
據上論結：本件原告之訴為無理由，並依民事訴訟法第78條，判
決如主文。
中　　華　　民　　國　　94　　年　　12　　月　　21　　日
                  民事第三庭    法　官　黃莉雲
以上正本，係照原本作成。
如對本判決上訴，須於判決送達後20日內向本院提出上訴狀
中　　華　　民　　國　　94　　年　　12　　月　　21　　日
                                書記官　李承翰
